臺灣高等法院臺中分院刑事判決　　　　　　　　　　九十三年度上訴字第五五一號
　　上　訴　人
　　即　被　告　丙○○
　　選任辯護人　陳惠伶律師
　　上　訴　人
　　即　被　告　丁○○
　　選任辯護人　鄭雪櫻律師
右上訴人因違反公司法等案件，不服臺灣台中地方法院八十九年度訴字第二八七五號
中華民國九十三年一月三十日第一審判決（起訴案號：臺灣台中地方法院檢察署八十
七年度偵字第一六五四五號），提起上訴，本院判決如左：
    主      文
上訴駁回。
丙○○、丁○○，均緩刑參年。
    事      實
一、丙○○原係設於臺中市○○路○段八之四號「宜平會計事務所」之負責人，於民
    國八十年間將上開事務所出讓予郭湘玲（業經原審判處有期徒刑五月緩刑二年確
    定）而由郭湘玲接任為負責人，丙○○明知郭湘玲以代辦公司登記為業，且公司
    設立或增資登記，股款必須向股東募集繳足，並取得資金證明後，始得向主管機
    關辦理登記，竟與郭湘玲基於共同概括犯意之聯絡，連續於八十三年一、二月間
    ，與附表所示公司負責人（賴子如、劉茂興、陳火煉經原審改以簡易判決處刑，
    林志和原審通緝中、其餘負責人除被告黃義均外均經原審判刑確定）、辦理公司
    登記之實際負責股東、代辦附表所示公司設立或增資登記之會計事務所人員或代
    辦公司登記業務之不詳姓名成年人員，明知附表所示之公司股東並未實際出資繳
    納股款，卻基於調借款項，以取得存款證明，再據以製作不實之「繳納現金股款
    明細表」，表明已收足股款，俾能順利辦理公司設立或增資登記之共同犯意聯絡
    ，先由附表所示公司負責人陳錫爵、林章雄等人自行在富邦商業銀行臺中分行（
    下稱富邦臺中分行）開設如附表所示之活儲帳戶，並利用丙○○八十一年六月十
    九日及八十一年七月十五日在富邦臺中分行分別開立之第二二一一六九號活儲帳
    戶、第０一一一六六號支存帳戶，以及郭湘玲之富邦臺中分行第四八三四００號
    活儲帳戶，將所需款項匯入丙○○富邦臺中分行第二二一一六九號活儲帳戶（部
    分以郭湘玲之富邦臺中分行第四八三四００號活儲帳戶支應），再以現金提現方
    式，將附表所示公司所借貸如附表所示金額存入前開陳錫爵、林章雄等人在富邦
    臺中分行開設之活儲帳戶，藉以取得存款證明。之後如附表所示之各該受託辦理
    登記人員，再提出上開公司帳戶存摺影本及存款證明，委託不知情之會計師詹啟
    吉等人簽證，據以制作查核報告書，再連同公司章程、股東繳納現金股款明細表
    、資產負債表、存款餘額證明書等資料，持向當時之主管機關臺灣省政府建設廳
    （現改制為經濟部中部辦公室）辦理公司設立或增資登記，使主管機關審查後？
    核准登記。而附表所示陳錫爵、林章雄等人並於事先開立取款條予郭湘玲，使郭
    湘玲於前開附表所示公司取得存款證明後之二至十日內，再以現金提現方式提領
    前開出借金額，復存入上開丙○○富邦銀行活儲帳戶以歸還所借款項，而丙○○
    、郭湘玲則以此方式將資金循環使用。
二、丁○○係力晶電機有限公司（起訴書附表誤載為力晶電機公司）之負責人，於八
    十三年二月間辦理公司設立登記，明知公司設立登記，股款必須向股東募集繳納
    ，竟未收足股款，竟與郭湘玲、丙○○及辦理該公司登記之實際負責股東戊○○
    、代辦公司登記業務之李清煌（戊○○、李清煌均未據起訴），基於共同之犯意
    聯絡及行為分擔，以前述一所示之方法，向郭湘玲、丙○○借取資金取得存款證
    明後，再提出上開帳戶存摺影本及存款證明，委請不知情之會計師陳屬藤簽證，
    據以制作查核報告書，然後再連同公司章程、股東繳納現金股款明細表、資產負
    債表、存款餘額證明書等資料，持向當時之主管機關臺灣省政府建設廳（現改制
    為經濟部中部辦公室）辦理公司設立或增資登記，使主管機關派員審查後核准登
    記。
三、案經法務部調查局中部地區機動工作組報請臺灣臺中地方法院檢察署檢察官偵查
    起訴。
    理      由
一、訊據上訴人即被告丙○○、丁○○均矢口否認有何違反公司法犯行，被告丙○○
    辯稱：伊早於八十年間即將宜平會計事務所頂讓與郭湘玲，嗣郭湘玲出借資金之
    事與伊無涉，伊與郭湘玲為姊妹，當時係因郭湘玲不希望客戶知悉頂讓之事，方
    將伊所有富邦臺中分行二二一一六九號活儲帳戶借予郭湘玲使用，惟伊並未提供
    資金借予附表所示各公司辦理存款證明，亦未代辦附表所示各公司之設立、增資
    登記，況參酌最高法院八十九年度臺非字第一四○號判決意旨所示，附表所示各
    公司之掛名股東或借用名義登記之股東，並無實際入股之意思，即無所謂應收之
    股款，股東並未實際繳納之問題，自無違反公司法之犯行可言云云；被告丁○○
    則辯稱：伊僅係名義上負責人，公司設立登記等相關業務，伊並未參與，亦不知
    情，實際上係由股東戊○○負責辦理云云。
二、經查：
  (一)被告丙○○與同案被告郭湘玲如何出借資金予附表所示公司，並取得存款證明，
    辦理公司設立或增資登記之右揭事實，業據同案被告陳錫爵、欒文龍、陳明財、
    黃智民、曾素卿、余秀琴、林志揚、江義華、林元三、張平鎮、林章雄、黃振芬
    等人於原審審理中供承在卷（見原審卷(三)第二五四、二五六、三○三、三○四頁
    ），且渠等供述取得存款證明之情節均屬一致，復核與被告郭湘玲供承出借資金
    予附表所示各公司作為存款證明乙節相符，又被告陳錫爵等人為附表所示各公司
    登記上之負責人，此為其等所不否認，亦有各該公司設立登記事項卡為憑，復有
    經濟部八十六年三月二十日經商字第八六二０五一八四號函、財政部之檢查報
    告、富邦銀行存款取款憑條、活期存款交易明細表、查核報告書、資產負債表、
    存摺節影本、設立登記事項卡、變更登記事項卡、公司章程、臺灣省政府建設廳
    函、富邦銀行客戶一次提領現鈔一百萬元以上備查簿、股東繳納現金股款明細表
    等附卷可稽，足認同案被告郭湘玲、陳錫爵、欒文龍、陳明財、黃智民、曾素卿
    、余秀琴、林志揚、江義華、林元三、張平鎮、林章雄、黃振芬等人之自白與事
    實相符，足堪採信。
  (二)同案被告賴子如、劉茂興於原審準備程序及調查中中已供承有借錢屬實（見原審
    卷(二)第二一一頁、原審卷(三)第七八頁）、同案被告陳火煉於偵查及原審調查中亦
    承認資金係向郭湘玲借的，共五百萬元，只借三天等語明確（見偵卷第三三二頁
    背面、原審卷(一)第三一四頁），核與同案被告郭湘玲供承內容一致，是就同案被
    告賴子如、劉茂興、陳火煉所經營如附表所示之旺機實業股份有限公司、現代魯
    班股份有限公司、直通科技有限公司確有向被告郭湘玲借貸以取得存款證明乙情
    ，已無疑義。又同案被告林志和於調查站時供稱：志辰公司之財務係由伊配偶曾
    美惠在管理，當時公司辦理增資係由曾美惠委託中太會計事務所魏明偉辦理，而
    曾美惠業於八十七年二月間病逝等語（見偵卷第五二、五三頁），依此，足認同
    案被告林志和確實知悉該公司增資乙事，又同案被告林志和既為該公司負責人，
    曾美惠又係其配偶，二人關係密切，縱如其所辯係由曾美惠負責辦理增資乙事，
    亦難諉為不知情，顯見其所辯為卸責推諉之詞，且同案被告郭湘玲確有出借資金
    予附表所示之志辰企業有限公司作為存款證明，如前所述，業據被告郭湘玲供承
    明確，衡情，若無此事實，被告郭湘玲自無故為對己不利之虛偽陳述之理，職是
    ，就此部分亦堪以認定屬實。另升隆交通股份有限公司負責人楊深潭雖已歿，惟
    被告郭湘玲已就確有出借資金予附表所示升隆交通股份有限公司乙情，供述明確
    ，且同案被告郭湘玲依常理不可能故為對己不利之虛偽陳述，復佐以證人楊吳玉
    花到庭證述：該公司之資金皆在大肚鄉農會進出，沒有存入富邦銀行等語屬實（
    見原審卷(三)第二四八頁），足認同案被告郭湘玲有出借資金予升隆交通股份有限
    公司之事實，亦臻明確。
  (三)被告丙○○雖辯稱：伊早於八十年間即頂讓該會計事務所予郭湘玲，對於郭湘玲
    出借資金之事，伊未參與，僅係將舊帳戶借郭湘玲使用，以免影響商譽、客源，
    伊與同案被告等並不相識云云，惟查：
  (1)被告丙○○係分別於八十一年六月十九日及八十一年七月十五日在富邦銀行開立
    活儲戶二二一一六九號帳戶及支存戶○一一一六六帳戶，乃係被告郭湘玲八十年
    間接任後才開戶，並非如其所言援用舊帳戶，以免影響商譽、客源甚明。又被告
    丙○○於八十二、八十三年間，依卷內客戶一次提領現鈔一百萬元以上備查簿所
    示，有多次前往提領大筆金額之紀錄（見原審卷(二)第二八至四二頁），且經本院
    函詢富邦商業銀行台中分行有關上開備查簿提領人登載情形，經該行函覆稱：上
    開提領人係由各鍵機櫃員確實核對提領人身分無誤後登載，依上開備查簿登載之
    內容，可以確定提領人之身分等情（見本院卷第一一五頁），故上開備查簿提領
    人之登載應係實際至銀行辦理提領之人應堪認定。本院復審之上開備查簿被告丙
    ○○上開二二一一六九號帳戶，除被告丙○○為提領人外，尚有登載郭湘玲為提
    領人（見原審卷(二)第二九、三○、三四、三五），更足徵上開提領人確實為實際
    提領人。被告丙○○辯稱其並未至銀行提領款項云云，顯不足採信。
  (2)另被告辯護人雖辯稱上開備查簿中有關提領人丙○○之住址與實際住址有誤云云
    ，惟證人即富邦銀行職員甲○○於本院結證稱：「（問：備查簿上的資料有些地
    址並不是客戶的戶籍地，這是何因？）我們核對身分證主要是核對人，我們沒有
    一定要在去核對戶籍地。我們主要是核對何人來提領的人。----（問：提領壹佰
    萬元，是否還要核對提領人的身分後才會登記？）是要核對真正到銀行去辦理提
    領手續的人。（問：核對登記的時候，你們行員幫他登記備查簿時，是否要根據
    身分證上的資料來填載，還是依照提領人的口述來填載相關的資料，例如地址等
    ？）地址的部分，我們最重要的主要是核對人，至於地址址部分我們比較沒有注
    意去核對。（問：是不是一定要核對到身分證正本才會去登簿？）習慣上也有可
    能用駕照，只要能夠核對人的身分的證件我們就可以登記。」等語（見本院卷第
    一九二至一九四頁），則上開備查簿提領人之住址縱與提領人戶籍地不同，或因
    核對人僅注重核對提領人身分，未仔細核對住址；或因提領人所提供之證件（例
    如駕照）之地址與戶籍地不同，故尚難據此認為上開備查簿有關「提領人」之記
    載並非實際提領人，上開辯詞亦不足採信。
  (3)又被告丙○○選任辯護人於原審辯稱：附表所示各公司之掛名股東或借用名義登
    記之股東，並無實際入股之意思，即無所謂應收之股款，股東並未實際繳納之問
    題，自無違反公司法之犯行可言云云，惟查，本件附表所示各公司之股東均有加
    入股東之意思，業據證人吳重宜、楊吳玉花、范智文證述及同案被告陳錫爵、欒
    文龍、陳明財、黃智民、曾素卿、余秀琴、林志揚、江義華、林元三、張平鎮、
    林章雄、黃振芬、丁○○等人供述明白（見原審卷(三)第二四○、二四七、二五二
    、三○二頁），顯見上開公司股東確實有入股之意思甚明，被告辯護人上開辯護
    意旨顯有誤會。
  (4)本院審酌被告丙○○於出讓上開事務所後，仍至銀行設立上開帳戶供同案被告郭
    湘玲使用從事本案公司借款業務，且被告丙○○尚實際提領上開款項出借附表所
    示之公司，亦有卷附被告丙○○富邦臺中分行活期存款交易明細表，以及附表所
    示公司於富邦臺中分行帳戶活期存款交易明細表在卷足參，再參諸被告郭湘玲每
    月須給付六萬元予被告丙○○乙節，業據被告郭湘玲供承在卷等情，故認被告丙
    ○○與同案被告郭湘玲之間，對於上開犯行應有共同犯意聯絡及行為分擔無訛，
    被告丙○○所辯顯不足採信。
  (6)又按行為人參與構成要件行為之實施，並不以參與構成犯罪事實之全部或始終參
    與為必要，即使僅參與構成犯罪事實之一部分，或僅參與某一階段之行為，亦足
    以成立共同正犯；故共同實施犯罪行為之人，在合同意思範圍以內，各自分擔犯
    罪行為之一部，相互利用他人之行為，以達其犯罪之目的者，即應對於全部所發
    生之結果，共同負責（最高法院二十八年度上字第三一一０號判例參照）；且共
    同正犯之意思聯絡，原不以數人間直接發生者為限，即有間接之聯絡者，亦包括
    在內，如甲分別邀約乙、丙犯罪，雖乙、丙間彼此並無直接之聯絡，亦無礙於其
    為共同正犯之成立（最高法院七十七年度臺上字第二一三五號判例參照）。本案
    被告丙○○縱與被告陳錫爵等人雖不相識，亦無直接接洽，惟其既與被告郭湘玲
    就前開犯罪事實欄一之行為，有犯意聯絡，自仍與被告陳錫爵等構成共同正犯，
    委無疑義。
  (四)被告丁○○雖辯稱：伊僅係名義上負責人，公司設立登記等相關業務，伊未參與
    亦不知情云云，惟被告丁○○於原審、本院均自承：當時係其親自至富邦銀行開
    戶等語屬實（見原審卷(三)第七八頁、本院卷第一八九頁），又依卷內客戶一次提
    領現鈔一百萬元以上備查簿所示，被告丁○○於八十三年二月十八日有親自於前
    揭伊申辦帳戶提領一百萬元以上存款之事實（見原審卷(二)第四一頁），參諸本院
    前述富邦銀行函覆本院上開備查簿登載之提領人即可確定為實際提領人一節，被
    告丁○○應確實有提領上開款項無訛，其辯稱並未提款云云，不足採信。本院再
    審酌被告丁○○縱如其所辯，僅係名義上之負責人，未實際負責該公司之登記及
    業務，惟其既已親自辦理開戶手續，並曾提領上開款項返還同案被告郭湘玲之借
    款，其對於力晶公司股東並未實際出資，而向同案被告郭湘玲借款取得存款證明
    文件一節，難謂不知情，復參諸被告郭湘玲已就確有出借資金予附表所示力晶電
    機有限公司乙情，供述明確，而被告郭湘玲不可能故為對己不利之虛偽陳述；另
    證人乙○○證述：「（問：有無跟丁○○談到公司設立登記的事？）戊○○有叫
    我傳話叫丁○○與戊○○聯絡，好像關於公司開戶的事」、「公司設立登記都是
    戊○○委託會計公司辦的，有無借錢我不清楚」等語（見原審卷(二)第七七頁），
    足認被告丁○○與戊○○（應由檢察官另行偵辦）間就前開借錢取得存款證明乙
    節，應有犯意聯絡無疑，是被告丁○○上開辯詞，尚不足採。被告辯護人於本院
    聲請再度傳喚證人乙○○，並經本院合法傳喚而未到庭，本院審酌證人乙○○於
    原審上開證述已臻明確，已無需再另行傳喚，並此敘明。
  (五)綜上所述，本案附表所示各該帳戶內之存款非係向各該公司股東收足股本後之資
    金，而係向被告丙○○、郭湘玲所調借無訛，被告丙○○、丁○○前揭違反公司
    法之事證已甚明確，渠二人犯行均堪認定。
三、查被告行為後，公司法第九條第三項曾於八十六年六月二十五日修正公布，而修
    正後之法定刑為「五年以下有期徒刑、拘役或科或併科新台幣六萬元以下罰金」
    ，修正公布前之法定刑為「五年以下有期徒刑、拘役或科或併科二萬元以下罰金
    」，但修正公布前之罰金刑，依現行法規所定貨幣單位折算新台幣條例第二條規
    定以新台幣元之三倍折算之，是二者相較，刑度均相同，應依刑法第二條第一項
    前段之規定，適用八十六年六月二十五日修正公布之公司法第九條第三項之規定
    ；另公司法第九條又於九十年十一月十二日修正公布，將修正前之公司法第九條
    第三項之規定移至同條第一項，並將法定刑修正為「五年以下有期徒刑、拘役或
    科或併科新台幣五十萬元以上二百五十萬元以下罰金」，此與修正前公司法第九
    條第三項之法定刑「五年以下有期徒刑、拘役或科或併科新台幣六萬元以下罰金
    」相較，自以八十六年六月二十五日修正公布之公司法第九條第三項之規定對行
    為人較為有利，故依刑法第二條第一項但書之規定，仍應適用八十六年六月二十
    五日修正公布之公司法第九條第三項，合先敘明。
四、又按公司法第十五條第三項規定：「公司負責人違反前二項規定，處．．．，並
    賠償公司因此所受之損害。」，係直接以公司負責人為犯罪主體，故無此身分之
    人與公司負責人共同犯該條項之罪，依刑法第三十一條第一項之規定，仍應以共
    同正犯論，最高法院八十四年臺上字第四○五五號裁判意旨可資參照。核被告丙
    ○○、丁○○所為，均係犯八十六年六月二十五日修正公布之公司法第九條第三
    項之罪。又丙○○分別與同案被告郭湘玲、附表所示公司負責人（包括被告丁○
    ○）、負責辦理股東及如附表所示之代辦登記人員或真實姓名年籍均不詳之成年
    代辦人員間，就上開犯行，均有犯意之聯絡及行為之分擔，均為共同正犯。次查
    被告二人利用附表所示不知情之會計師詹啟吉、陳屬藤等人製作前開附表公司設
    立或增資登記資本額查核報告書，而以申請文件表明收足股款，以持向臺灣省政
    府建設廳聲請該公司之設立或增資登記，應成立間接正犯。又被告丙○○先後多
    次犯行，時間緊接，所犯罪名相同，顯係基於概括之犯意為之，為連續犯，應依
    刑法第五十六條之規定以一罪論，並加重其刑。原審判決依八十六年六月二十五
    日修正之公司法第九條第三項，刑法第二條第一項但書、第二條第一項前段、第
    十一條前段、第二十八條、第五十六條、第三十一條第一項、修正後第四十一條
    第一項前段、罰金罰鍰提高標準條例第一條前段、第二條規定，並審酌被告丙○
    ○為圖得不法收入，竟提供不實之資金證明供他人辦理公司登記，違背公司法維
    護公司財務健全之立法本旨，徒增交易潛在風險，被告丁○○為圖公司設立或增
    資登記方便，而以不實之資料表明收足股款，縱未因此造成其他交易上之紛爭，
    然所為亦為法所不許及被告丙○○、丁○○之素行，渠等尚未以虛設公司行號為
    其他不法行為及渠等犯罪後尚未坦承犯行等一切情狀，分別量處有期徒刑五月、
    二月，另敘明被告行為後，刑法第四十一條業於九十年一月四日修正，同年月十
    日公佈施行，並於同年月十二日生效；修正前刑法第四十一條規定：「犯最重本
    刑為三年以下有期徒刑以下之刑之罪，而受六月以下有期徒刑或拘役之宣告，因
    身體、教育、職業、家庭之關係或其他正當事由，執行顯有困難者，得以一元以
    上三元以下折算一日，易科罰金。」，而修正後刑法第四十一條第一項前段規定
    ：「犯最重本刑為五年以下有期徒刑以下之刑之罪，而受六個月以下有期徒刑或
    拘役之宣告，因身體、教育、職業、家庭之關係或其他正當事由，執行顯有困難
    者，得以一元以上三元以下折算一日，易科罰金。」；是比較新舊法之適用結果
    ，以適用新法較有利於行為人，故依新法即適用修正後之規定，諭知被告二人易
    科罰金之折算標準，核其認事用法，並無不當，量刑亦稱妥適，被告二人上訴仍
    執前詞否認犯罪，應無理由，上訴均應予駁回。末查，被告二人前均未曾受有期
    徒刑以上刑之宣告，此有臺灣臺中地方法院檢察署刑案資料查註紀錄表及臺灣高
    等法院被告等全國前案紀錄表附卷可按，且被告二人均未因設立公司而從事其他
    不法犯行，被告二人於本案審理期間雖未坦承犯行，然態度尚無不佳，本院審之
    被告二人素行良好，經此教訓，當知警惕而無再犯之虞，故綜核各情，認渠二人
    所宣告之刑以暫不執行為適當，均併予宣告緩刑三年，以啟自新。
五、公訴意旨另以：被告等利用不知情之會計師製作公司設立或增資登記資本額查核
    報告書，連同辦理公司設立或增資登記之各項資料，向臺灣省政府建設廳申請辦
    理公司設立或增資登記，致使公務員誤以為股東已繳足股款，而將該當不實事項
    登載於所執掌之公司設立登記事項卡之公文書，核准登記，足以生損害於臺灣省
    政府建設廳辦理公司設立或增資登記之正確性。因認被告等另尚涉有刑法第二百
    十四條使公務員登載不實文書之罪嫌。惟查：
  (一)刑法第二百十四條使公務員登載不實事項於公文書罪，須一經他人之聲明或申報
    ，公務員即有登載之義務，並依其所為之聲明或申報予以登載，而屬不實事項者
    ，始足構成。若其所為之聲明或申報，公務員尚須為實質之審查，以判斷其真實
    與否，始得為一定之記載者，即非本罪所稱之使公務員登載不實。按八十六年六
    月二十五日修正公布前之公司法第三百八十八條規定：「主管機關對於公司登記
    之申請，認為有違反法令或不合法定程式者，應令其改正，非俟改正合法後，不
    予登記」，同法第四百十二條第一項規定「有限公司應於章程訂立後十五日內，
    將左列事項，向主管機關申請為設立之登記：一、第一百零一條所列各款事項。
    二、繳足股款之證件。三、以現金以外之財產抵繳股款者，其姓名及其財產之種
    類、數量、價格或估價之標準」，同法條第二項規定「主管機關對於前項之申請
    ，應派員檢查，並得通知公司限期申復」，依上開規定觀之，向主管機關申請為
    有限公司設立之登記，其於申請設立登記時，公司應收之股款是否確已繳足，主
    管機關應派員檢查，並得通知公司限期申復，亦即須為實質之審查，以判斷其真
    實與否，而非僅依其申請或聲明即為一定登載之形式審查。故有限公司負責人明
    知申請設立登記時，公司應收之股款並未繳足，仍以申請文件表明收足，而使公
    務員將此不實事項予以登載，應僅成立同法第九條第三項前段之罪，無適用刑法
    第二百十四條論罪之餘地（參照最高法院八十九年度臺非字第四六號判決、九十
    二年臺非字第三一○號判決）。
  (二)又我國公司法採準則主義，亦即由法律預定設立公司之一定條件以為準則，公司
    之設立須符合該要件始可取得法人資格，則該一定要件，自須經主管機關為實質
    審核，否則別無審查機關，易茲流弊，與採放任主義者即無差別。且無論有限公
    司或股份有限公司，對於股本充實原則自應一體適用，採取同樣之審查標準，始
    足以監督各公司健全營業，保障交易安全，準此，立法者對於有限公司或股份有
    限公司當無適用不同審核標準之意旨，要可認定。而前開公司法第三百八十八條
    規定於股份有限公司亦適用之；且修正前公司法第四百十九條第一項規定「股份
    有限公司發起設立者，其董事、監察人於就任後十五日內，應將左列事項，向主
    管機關申請為設立登記：一、‧‧‧三、已發行之股份總數。四、以現金以外之
    財產抵繳股款者，其姓名及財產之種類、數量、價格或估價之標準及公司核給之
    股數。‧‧‧七、繳足股款之證件‧‧‧」，而第七款繳足股款之證件係八十六
    年六月二十五日修正公司法時所增列，其立法理由即為以利稽核。而公司法第四
    百二十二條第三項規定第四百十九條於發行新股準用之，其立法理由亦在求股款
    繳納之確實。另參酌公司行號申請登記資本額查核辦法第二條第一項規定公司申
    請設立登記、增減實收資本額等變更登記，應檢送經會計師查核之資產負債表，
    並依其性質檢附股東繳納現金明細表做為會計師查核報告書之附表，報請主管機
    關查核；而同辦法第五條規定，主管機關已要求會計師就現金股款存入銀行者，
    應核對存款憑證，如已動用者，應列表說明其用途，必要時主管機關得要求加附
    主要憑證影本；同辦法第九條第一、二項亦規定「主管機關於核准公司資本額登
    記前，得先行查驗」、「主管機關於核准登記後，得予抽查」。觀之前開規定，
    亦可明瞭主管機關並非依其聲明即應為一定登載之形式審查，否則，何須查驗或
    抽查？次查，原公司法第四百二十二條「股份有限公司」發行新股登記之規定中
    （現亦已遭刪除），雖未如公司法第四百十二條「有限公司」設立申請時主管機
    關應派員檢查之規定，其間亦無準用之條文，是股份有限公司申請設立登記時，
    主管機關應無派員檢查之義務，然此屬公司法所規定之檢查義務，尚難以公司法
    無派員檢查之規定，而解免前開主管機關應盡之義務。況股份有限公司增資發行
    新股之變更登記，亦有前開公司法第三百八十八條之之適用。至於經濟部九十年
    三月十二日經九○中字第○九○三一八五六四六○號函認為「‧‧‧受理股份有
    限公司設立登記案件，申請人需檢附經會計師查核簽證之查核報告書及其附表，
    本部僅作形審」等語，應係指主管機關對於申請公司設立登記有無繳足股款乙節
    實際上未行查驗進行實質審查而言，惟法令對於申請公司設立登記有無繳足股款
    乙節，既賦予主管機關實質審查之權限，已如前述，縱主管機關對於申請設立登
    記之個案，並未就有無繳足股款進行實質審查而逕將不實事項登載於公文書內，
    此與刑法第二百十四條使公務員登載不實之構成要件仍有不符（最高法院八十九
    年度臺非字第四六號判決、八十九年度臺非字第八○號判決參照）。承上，足見
    股份有限公司負責人明知申請設立登記時，公司應收之股款並未繳足，仍以申請
    文件表明收足，而使公務員將此不實事項予以登載，仍應僅成立同法第九條第三
    項前段之罪，無適用刑法第二百十四條論罪之餘地。
  (三)承上，足認附表所示之公司無論是有限公司或股份有限公司，被告等上開行為，
    尚無構成刑法第二百十四條之犯行可言，公訴意旨就此所指容有誤會，此外，復
    查無其他積極證據足認被告等有公訴人所指使公務員登載不實事項於公文書犯行
    ，原應為無罪之諭知，惟公訴意旨認此部份與前開論罪科刑部分有牽連犯之裁判
    上一罪關係，爰不另為無罪之諭知，併此敘明。
六、公訴意旨另以：被告丙○○、與同案被告郭湘玲明知中貿實業股份有限公司（下
    稱中貿股份有限公司）設立登記，股款必須向股東募集繳足，並取得資金證明後
    ，始得向主管機關辦理登記，竟與該公司負責人鄭慶裕，明知該公司股東並未實
    際出資繳納股款，卻調借款項，以取得存款證明，再據以製作不實之「繳納現金
    股款明細表」，表明已收足股款，，再提出上開公司帳戶存摺影本及存款證明，
    委託不知情之會計師詹啟吉等人簽證，據以制作查核報告書，再連同公司章程、
    股東繳納現金股款明細表、資產負債表、存款餘額證明書等資料，持向臺灣省政
    府建設廳辦理公司設立登記，使主管機關核准登記，足以生損害於臺灣省政府建
    設廳辦理公司設立或增資登記之正確性。因認被告丙○○就此部分涉有公司法第
    九條第三項及刑法第二百十四條之罪嫌。惟查：被告鄭慶裕雖為上揭公司登記上
    負責人，惟實際上係遭冒名使用，其本身並無加入該公司為股東之意思（詳見後
    述），至辦理該公司登記之實際申辦人洪鴻嘉（應由檢察官另行偵辦）及其餘股
    東迄未到庭，供述資金來源及其他股東是否有加入該公司為股東之意思，惟至少
    被告鄭慶裕無加入該公司為股東之意思已臻明確，故依前開最高法院八十九年度
    臺非字第一四○號判決意旨，就此部分，尚難認有違反公司法第九條第三項之犯
    行。又依上述三所述，本件亦無適用刑法第二百十四條論罪之餘地。此外，復查
    無其他積極證據，足認被告有公訴人所指犯行，原應為無罪之諭知，惟公訴意旨
    認此部份與前開論罪科刑部分有裁判上一罪關係，爰不另為無罪之諭知，附此敘
    明。
七、據上論斷，應依刑事訴訟法第三百六十八條、刑法第七十四條第一款，判決如主
    文。本案經檢察官己○○到庭執行職務。
中      華      民      國      九十三  年      八      月      二十六  日
                                臺灣高等法院臺中分院刑事第八庭
                                      審判長法  官  羅  得  村
                                            法  官  黃  文  進
                                            法　官　陳　毓　秀
右正本證明與原本無異。
如不服本判決應於收受送達後十日內向本院提出上訴書狀，其未敘述上訴之理由者並
得於提起上訴後十日內向本院補提理由書（均須按他造當事人之人數附繕本）。
                                            書記官  蕭  玉  真
中      華      民      國      九十三  年      八      月      二十七  日
附錄論罪科刑法條
八十六年六月二十五日修正之公司法第九條第三項：
公司應收之股款，股東並未實際繳納，而以申請文件表明收足，或股東雖己繳納而於
記後將股款發還股東，或任由股東收回者，公司負責人各處五年以下有期徒刑、拘或
科或併科新臺幣六萬元以下罰金。
                                                                        Ａ
■附表
┌──────┬───┬───────┬──────┬───┬────┬────┬────────┐
│公司名稱    │負責人│核准設立／增資│富邦銀行帳號│ 存入 │存入日期│領出日期│代辦業者/人員   │
│            │      │日期及文號    │            │ 金額 │        │        │                │
├──────┼───┼───────┼──────┼───┼────┼────┼────────┤
│1旺機實業   │賴子如│83.02.02設立  │000000000000│ 200萬│83.01.31│83.02.02│樂群會計事務所  │
│股份有限公司│      │第113431號    │            │      │        │        │林登炎、詹菊英  │
├──────┼───┼───────┼──────┼───┼────┼────┼────────┤
│2奕帥有限公 │陳錫爵│83.02.04設立  │000000000000│ 100萬│83.01.31│83.02.02│誌亨會計事務所  │
│  司        │      │第114305號    │            │      │        │        │許淑珍          │
├──────┼───┼───────┼──────┼───┼────┼────┼────────┤
│3杏福企業   │欒文龍│83.02.04設立  │000000000000│ 200萬│83.02.01│83.02.03│林淑惠          │
│有限公司    │      │第114853號    │            │      │        │        │                │
├──────┼───┼───────┼──────┼───┼────┼────┼────────┤
│4凱將建材   │陳明財│83.02.08設立  │000000000000│ 100萬│83.02.01│83.02.03│同耕會計事務所  │
│有限公司    │      │第116053號    │            │      │        │        │陳慶榮          │
├──────┼───┼───────┼──────┼───┼────┼────┼────────┤
│5億泰興業   │黃智民│83.02.15增資  │000000000000│ 200萬│83.02.01│83.02.03│不詳之記帳業者  │
│有限公司    │      │第117018號    │            │      │        │        │張小姐          │
├──────┼───┼───────┼──────┼───┼────┼────┼────────┤
│6升隆交通   │楊深潭│83.02.07設立  │000000000000│3000萬│83.02.02│83.02.04│張小姐          │
│股份有限公司│(已歿)│第102336號    │            │      │        │        │                │
├──────┼───┼───────┼──────┼───┼────┼────┼────────┤
│7巨笠建設   │林子堯│83.02.07設立  │000000000000│2500萬│83.02.03│83.02.05│四維會許事務所  │
│股份有限公司│      │第115687號    │            │      │        │        │陳慧玲          │
├──────┼───┼───────┼──────┼───┼────┼────┼────────┤
│8志辰企業   │林志和│83.03.24增資  │000000000000│ 300萬│83.02.03│83.02.05│中太會計事務所  │
│有限公司    │      │第131705號    │            │      │        │        │魏明偉          │
├──────┼───┼───────┼──────┼───┼────┼────┼────────┤
│9群豐興業   │林章雄│83.02.07設立  │000000000000│ 500萬│83.02.03│83.02.05│崇仁會計事務所  │
│股份有限公司│      │第115850號    │            │      │        │        │陳小姐          │
├──────┼───┼───────┼──────┼───┼────┼────┼────────┤
│10現代魯班  │劉茂興│83.02.19設立  │000000000000│ 500萬│83.02.15│83.02.18│聖寶會計事務所  │
│股份有限公司│      │第118438號    │            │      │        │        │不詳人員        │
├──────┼───┼───────┼──────┼───┼────┼────┼────────┤
│11旭遠電器  │余秀琴│83.02.22設立  │000000000000│ 100萬│83.02.16│83.02.18│林麗香          │
│有限公司    │      │第119897號    │            │      │        │        │                │
├──────┼───┼───────┼──────┼───┼────┼────┼────────┤
│12泓澄企業  │林志揚│83.02.19設立  │000000000000│ 100萬│83.02.17│83.02.19│王錫洪會計事務所│
│有限公司    │      │第118897號    ││      │        │        │廖渭梧          │
├──────┼───┼───────┼──────┼───┼────┼────┼────────┤
│13義驊實業  │江義華│83.02.23設立  │000000000000│ 100萬│83.02.17│83.02.19│林青眉、張小姐  │
│有限公司    │      │第120338號    │            │      │        │        │                │
├──────┼───┼───────┼──────┼───┼────┼────┼────────┤
│14直通科技  │陳火煉│83.02.21設立  │000000000000│ 500萬│83.02.17│83.02.19│大政會計事務所  │
│有限公司    │      │第118907號    │            │      │        │        │陳一中          │
├──────┼───┼───────┼──────┼───┼────┼────┼────────┤
│15利鎮鋁器企│張平鎮│83.02.21增資  │000000000000│ 100萬│83.02.18│83.02.22│不詳人員        │
│業股份有限公│      │第119256號    │            │      │        │        │                │
│司          │      │              │            │    │        │        │                │
├──────┼───┼───────┼──────┼───┼────┼────┼────────┤
│16龍璽開發事│林元三│83.02.22增資  │000000000000│2350萬│83.02.19│83.02.21│宣平會計事務所  │
│業股份有限公│      │第119518號    │            │      │        │        │郭湘玲          │
│司          │      │              │            │      │        │        │                │
├──────┼───┼───────┼──────┼───┼────┼────┼────────┤
│17益連興業  │黃振芬│83.02.23設立  │000000000000│2400萬│83.02.21│83.02.23│不詳人員        │
│有限公司    │      │第120371號    │            │      │        │        │                │
├──────┼───┼───────┼──────┼───┼────┼────┼────────┤
│18昌瓏企業股│沈永春│83.02.02設立  │000000000000│500萬 │83.01.31│尚未結清│股東吳重宜      │
│份有限公司  │      │第113462號    │            ││        │        │                │
├──────┼───┼───────┼──────┼───┼────┼────┼────────┤
│19友秀實業股│曾素卿│83.02.12增資  │000000000000│620萬 │83.02.03│83.02.07│佳欣會計事務所  │
│份有限公司 │      │第119924號    │            │      │        │        │李清煌          │
├──────┼───┼───────┼──────┼───┼────┼────┼────────┤
│20力晶電機有│丁○○│83.02.19設立  │000000000000│100萬 │83.02.16│83.02.18│佳欣會計事務所  │
│限公司      │      │第118906號    │            │      │        │        │李清煌、股東詹  │
│            │      │              │            │      │        │        │勝利            │
└──────┴───┴───────┴──────┴───┴────┴────┴────────┘
 附註：上述1至5、7至9、15至19係委託不知情之會計師詹啟吉為查核報告
       上述13係委託不知情之會計師鄭德山為查核報告
       上述6、14係委託不知情之會計師許坤義為查核報告
       上述10、11係委託不知情之會計師李奠雁為查核報告
       上述12、20係委託不知情之會計師陳屬藤為查核報告
                                                      Ａ
